ACORDAO-COMPLETO-2431736

ACÓRDÃO 11330/2020 ATA 36/2020 - SEGUNDA CÂMARA

VISTOS, relatados e discutidos estes autos em que se analisa ato de alteração de aposentadoria deferida a ex-servidora da Gerência Executiva do INSS de Belo Horizonte/MG. 
ACORDAM os Ministros do Tribunal de Contas da União, reunidos em Sessão da 2ª Câmara, ante as razões expostas pelo Relator, e com fulcro nos incisos III e IX do art. 71 da Constituição Federal e nos arts. 1º, inciso V, e 39, inciso II, da Lei 8.443/1992, c/c o art. 259, inciso II, do Regimento Interno/TCU, em:
9.1. considerar ilegal a alteração de aposentadoria em favor da Sra. Maria Neide dos Santos, negando registro ao correspondente ato; 
9.2. determinar à Gerência Executiva do INSS de Belo Horizonte/MG que dê ciência, no prazo de 15 (quinze) dias, a contar do recebimento da notificação deste Acórdão, do inteiro teor desta Deliberação à Sra. Maria Neide dos Santos, encaminhando a este Tribunal, no prazo de 30 (trinta) dias, comprovante da referida ciência.

Ato de concessão de aposentadoria deferida a ex-servidora da Gerência Executiva do INSS de Belo Horizonte/MG.

Segunda Câmara

3. Interessada: Maria Neide dos Santos (XXX.233.006-XX).

13.1. Ministros presentes: Ana Arraes (Presidente), Augusto Nardes e Raimundo Carreiro.
13.2. Ministro-Substituto convocado: Augusto Sherman Cavalcanti.
13.3. Ministros-Substitutos presentes: Marcos Bemquerer Costa (Relator) e André Luís de Carvalho.

ACORDAO-COMPLETO-2481455

Acórdão 9271/2021 - Segunda Câmara

MARCOS BEMQUERER

Adoto como Relatório, com os pertinentes ajustes de forma, a instrução da Secretaria de Fiscalização de Pessoal - Sefip, por meio da qual a alteração de aposentadoria objeto destes autos é analisada e cujo encaminhamento contou com a anuência do Procurador Sergio Ricardo Costa Caribé (peças 14 a 16) : 
"INTRODUÇÃO
1.	Trata-se de ato de alteração de concessão de aposentadoria de Maria Neide dos Santos, ex-servidora da Gerência Executiva do INSS - Belo Horizonte/MG - INSS/MPS.
2.	O ato foi submetido, para fim de registro, à apreciação do Tribunal de Contas da União (TCU) , de acordo com o art. 71, inciso III, da Constituição Federal. O cadastramento e a disponibilização ao TCU ocorreram por intermédio do Sistema de Apreciação e Registro de Atos de Admissão e Concessões, na forma dos arts. 2º, caput e incisos I a VI, e 4º, caput, da Instrução Normativa-TCU 78/2018.
HISTÓRICO
3.	Em instrução inicial (peça 6) , esta Unidade Técnica propôs a ilegalidade do ato em exame, com determinação à entidade de origem para excluir a rubrica "10289 DECISAO JUDICIAL N TRAN JUG AP", alusiva ao PCCS, que continua sendo paga nos proventos da inativa pelo valor atual de R$ 519,50 e que é considerada ilegal por este Tribunal.
4.	No entanto, o Ministério Público junto ao TCU - MPTCU, em parecer de peça 8, resumidamente, observou que não constava dos autos se a rubrica judicial atualmente paga foi devidamente absorvida de acordo com as regras estabelecidas na Lei 10.855/2004, além de verificar que no item 5 da instrução (peça 6, p. 1) a Sefip mencionou jurisprudência que trata de servidores dos ministérios, cuja legislação não se aplica ao presente caso de servidora do INSS.
5.	Diante disso, o MPTCU propôs que os autos fossem devolvidos à Sefip, para que analisasse se a parcela judicial constante dos autos, relativa ao PCCS, foi ou não absorvida de acordo com as regras estabelecidas na precitada Lei.
6.	Em despacho (peça 9) , o Relator determinou a restituição dos autos à Sefip, para que fizesse a análise nos termos sugeridos pelo Parquet.
EXAME TÉCNICO
7.	De pronto, cabe revelar que, na instrução de peça 6, incorreu-se em equívoco, pois a rubrica judicial em questão não se trata de parcela oriunda do PCCS, mas de rubrica judicial alusiva à complementação da Gratificação de Desempenho de Atividade do Seguro Social - GDASS, cujo pagamento se iniciou em dez/2009 (peça 10) , no valor de R$ 155,15, que correspondente ao que consta no ato.
8.	 Em pesquisa junto ao sítio da Justiça Federal de Minas Gerais, verificou-se que a Sra. Maria Neide dos Santos é beneficiária da Ação Ordinária n. 2008.38.00.002980-9, que tramitou perante a 6ª Vara de Belo Horizonte, cujo trânsito em julgado ocorreu em 9/3/2020 (peça 11) .
9.	 Na referida ação a interessada e outros servidores pleitearam a equiparação da GDASS entre servidores ativos e inativos em igualdade de condições.
10. O INSS ingressou com recurso de apelação junto ao TRF da 1ª Região (peça 12) , o qual teve seu provimento negado (peça 12) .
Do pagamento de parcela integral em aposentadoria proporcional
11.	Conforme se observa na ficha financeira extraída do Siape (peça 2) , a inativa percebe as rubricas "10289 DECISAO JUDICIAL N TRAN JUG AP" no valor de R$ 519,50 e "82288 GDASS - LEI 10855/2004 AP" no valor de R$ 2.597,49, que, somadas, equivalem ao pagamento integral da GDASS, a despeito de sua aposentadoria ter ocorrido de forma proporcional a 25/30 avos (peça 3) , contrariando, assim, o entendimento desta Corte de Contas. 
12.	Sobre o tema, é pacífica a jurisprudência do TCU, tendo sido, inclusive, sumulada. Conforme o Enunciado 266 da Súmula da Jurisprudência do TCU, aprovado pelo Acórdão 3132/2011-TCU-Plenário, relatado pelo Ministro Valmir Campelo, 
As únicas parcelas que integram os proventos e que são isentas de proporcionalização, no caso de aposentadoria proporcional, são a Gratificação Adicional por Tempo de Serviço, a Vantagem Pessoal dos 'Quintos' e a vantagem consignada no art. 193 da Lei nº 8.112/1990. 
13.	Balizado nesse entendimento, o Tribunal vem impugnando cálculos de proventos nos quais tenham sido excluídas da proporcionalidade parcelas outras, tais como a Gratificação de Estímulo à Docência (Decisão 242/2002-1ª Câmara - Relator: Ministro Iram Saraiva, e Acórdão 1303/2003-TCU-Primeira Câmara e 139/2005-2ª Câmara - Relator: Ministro Substituto Lincoln Magalhães da Rocha) , a Gratificação de Desempenho de Atividades Previdenciárias (Acórdão 1733/2006-TCU-Primeira Câmara - Relator: Ministro Guilherme Palmeira) , o adicional de PL (Decisões 318/1994-2ª Câmara e 41/1995-2ª Câmara - Relator: Ministro Adhemar Paladini Ghuisi) , e, precisamente, a Gratificação de Desempenho de Atividade Técnico-Administrativa (GDATA) , (Acórdão 1606/2006-TCU-Primeira Câmara - Relator: Ministro Marcos Vinicios Vilaça, 532 e 533/2007-1ª Câmara - Relator: Ministro Substituto Marcos Bemquerer) e a VPI da Lei 10.698/2003, conforme Acórdão 3656/2007-TCU-Primeira Câmara, de relatoria do Ministro Substituto Marcos Bemquerer. 
14.	Como a parcela atualmente paga não se enquadra nas exceções previstas no Enunciado 266, cabe proposta de ilegalidade e recusa de registro do ato de aposentadoria, sem, no entanto, se determinar à Gerência Executiva do INSS - Belo Horizonte/MG que exclua a referida rubrica judicial, porquanto esta se encontra amparada por decisão judicial transitada em julgado no âmbito da Ação Ordinária n. 2008.38.00.002980-9, da Justiça Federal de Minas Gerais.
CONCLUSÃO
15.	Em razão do exposto, e tendo em vista as análises realizadas no ato de alteração de concessão de aposentadoria de Maria Neide dos Santos, esta Unidade Técnica considera que o ato em tela deve ser considerado ilegal e negado o registro por esta Egrégia Corte, porém, sem exclusão da rubrica judicial relativa à complementação da GDASS, tendo em vista que se encontra amparada por decisão judicial transitada em julgado.
16.	Por fim, vale destacar que o ato em análise ingressou no TCU há menos de cinco anos. Assim, não se fez necessária a instauração do contraditório, segundo o entendimento estabelecido no Acórdão 587/2011-TCU-Plenário, de relatoria do Ministro Valmir Campelo. Registre-se ainda que a análise deste processo levou em conta os dispositivos da Resolução TCU 315/2020, e que o ato completará cinco anos no TCU em 27/10/2020.
PROPOSTA DE ENCAMINHAMENTO
17.	Ante o exposto, e com base nos arts. 71, inciso III, da Constituição Federal; 1º, inciso V, e 39, inciso II, da Lei 8.443/1992; 260, § 1º, do Regimento Interno do Tribunal de Contas da União, propõe-se:
a) considerar ILEGAL e recusar o registro do ato de alteração de concessão de aposentadoria de Maria Neide dos Santos (CPF: XXX.233.006-XX) ;
b) determinar à Gerência Executiva do INSS - Belo Horizonte/MG, com base nos arts. 45 da Lei 8.443/1992, e 4º, inciso I, da Resolução-TCU 315/2020, que informe à ex-servidora o teor do acórdão que vier a ser prolatado, encaminhando ao TCU, no prazo de trinta dias, comprovante da data de ciência pela interessada, nos termos do art. 4º, § 3º, da Resolução-TCU 170/2004."
É o Relatório.

não há.

Procurador Sergio Ricardo Costa Caribé.

PESSOAL. APOSENTADORIA. PAGAMENTO DA GRATIFICAÇÃO DE DESEMPENHO DE ATIVIDADE DO SEGURO SOCIAL - GDASS DE FORMA INTEGRAL EM APOSENTADORIA PROPORCIONAL. BENEFÍCIO CONCEDIDO POR FORÇA DE SENTENÇA JUDICIAL TRANSITADA EM JULGADO. ILEGALIDADE DO ATO COM NEGATIVA DE REGISTRO. AUSÊNCIA DE DETERMINAÇÃO PARA SUSTAR OS PAGAMENTOS IMPUGNADOS.

APOSENTADORIA (APOS)

Secretaria de Fiscalização de Pessoal - Sefip.

Em apreciação o ato de alteração de aposentadoria deferida pela Gerência Executiva do INSS de Belo Horizonte/MG, em benefício da Sra. Maria Neide dos Santos que ocupou o cargo de Agente de Serviços Diversos naquele instituto. 
2.		A Secretaria de Fiscalização de Pessoal - Sefip, em um primeiro momento, na instrução de peça 6, considerou que a rubrica "10289 DECISAO JUDICIAL N TRAN JUG AP" era parcela oriunda do PCCS, quando se trata de complementação da Gratificação de Desempenho de Atividade do Seguro Social - GDASS, cujo pagamento, no caso concreto que ora se analisa, teve início em dezembro de 2009 (peça 10) , no valor de R$ 155,15.
3.		Posteriormente, a unidade técnica especializada corrigiu esse posicionamento e, com a anuência do Parquet, constatou a inclusão nos proventos da inativa das rubricas "10289 DECISAO JUDICIAL N TRAN JUG AP", no valor de R$ 519,50, e "82288 GDASS - LEI 10855/2004 AP", no valor de R$ 2.597,49, que, somadas, equivalem ao pagamento integral da GDASS, a despeito de sua aposentadoria ter ocorrido de forma proporcional a 25/30 avos, o que contraria o entendimento firmado no Enunciado 266 da Súmula de Jurisprudência desta Corte de Contas, a seguir transcrito:
"As únicas parcelas que integram os proventos e que são isentas de proporcionalização, no caso de aposentadoria proporcional, são a Gratificação Adicional por Tempo de Serviço, a Vantagem Pessoal dos 'Quintos' e a vantagem consignada no art. 193 da Lei nº 8.112/1990."
4.		Nesse sentido, desde há muito é firme a jurisprudência desta Corte de Contas ao sufragar a tese de que as gratificações isentas de proporcionalização são: a Gratificação Adicional por Tempo de Serviço  GATS, a Vantagem Pessoal dos "Quintos" e a Vantagem prevista no art. 193 da Lei n. 8.112/1990 (Decisões 175/1992  2ª Câmara (relatoria do Ministro Olavo Drummond) , 326/1994  2ª Câmara (relatoria do Ministro-Substituto Lincoln Magalhães da Rocha) , 41/1995  2ª Câmara (relatoria do Ministro Adhemar Paladini Ghisi) ,  e 593/1994  Plenário (relatoria do Ministro-Substituto José Antônio Barreto de Macedo) ) . 
5.		Ressalte-se que tal orientação foi mantida pelo Tribunal ao apreciar aposentadorias proporcionais que consignavam a Gratificação de Estímulo à Docência  GED (Decisão n. 242/2002  1ª Câmara (relatoria do Ministro Iram Saraiva) e Acórdão 1303/2003-TCU-Primeira Câmara (relatoria do Ministro-Substituto Lincoln Magalhães da Rocha) e 139/2005  2ª Câmara (relatoria do Ministro-Substituto Lincoln Magalhães da Rocha) . Essa gratificação, assim como a GDATA, é calculada por pontos, correspondendo cada ponto a um valor fixado em lei.
6.		Registre-se que a matéria foi enfrentada, entre outras oportunidades, no TC-Processo 005.447/2006-0, relatado em 06/12/2006, quando se prolatou o Acórdão 2411/2006-TCU-Plenário. Naqueles autos, o Ministro-Relator Walton Alencar Rodrigues havia proposto que o TCU impugnasse diversos atos, por considerar que era ilegal o ato concessório de aposentadoria proporcional com pagamento integral de vantagens pessoais e que a proporcionalidade da aposentadoria deveria incidir sobre o total da remuneração do servidor, e não apenas sobre o vencimento básico do cargo.
7.		Na ocasião, apresentei Declaração de Voto, cujo teor reproduzo, em parte, abaixo, alinhando-me ao posicionamento do Ministro-Revisor Ubiratan Aguiar, acolhido pelo Plenário quando da prolação do Acórdão 2.411/2006:
"Seguindo essa orientação, o Tribunal, no exercício do controle externo dos atos de aposentadoria de servidores públicos federais, proferiu um sem-número de decisões considerando legal, no cálculo da proporcionalidade dos proventos, a exclusão das vantagens pessoais já incorporadas ao patrimônio jurídico do servidor ao tempo da atividade. Claramente, o Tribunal vem contínua e uniformemente excluindo do cálculo proporcional o adicional por tempo de serviço, a vantagem pessoal dos quintos e a vantagem prevista no art. 193 do Regime Jurídico Único."
8.	Dessarte, à luz da assentada jurisprudência do TCU, o valor correspondente à GDASS deve ser pago à guisa proporcional ao tempo de serviço prestado pela ex-servidora, e não de forma integral como se observa no ato em análise, razão pela qual a alteração de aposentadoria deve ser considerada ilegal com a negativa de registro do correspondente ato. 
9.	Contudo, no que se refere ao pagamento da rubrica "10289 DECISAO JUDICIAL N TRAN JUG AP", referente à complementação da GDASS, embora o TCU considere indevido o pagamento da citada gratificação de forma integral em aposentadoria proporcional, não poderá determinar a sustação dos pagamentos, tendo em vista decisão favorável à interessada na Ação Ordinária n. 2008.38.00.002980-9, que tramitou no TRF da 1ª Região, na 6ª Vara de Belo Horizonte/MG, cujo trânsito em julgado ocorreu em 9/3/2020.
10.	Diante desse contexto, anuo ao entendimento dos pareceres acostados aos autos, no sentido de que a ausência ou a presença desse trânsito em julgado não impede o TCU de assinalar a ilegalidade sobre o correspondente ato, mantendo, contudo, o subjacente pagamento da rubrica ora questionada.
11.	Ressalto que a jurisprudência desta Corte já adotou esse posicionamento, em situação idêntica a que ora se analisa, consoante se observa no trecho a seguir transcrito da Proposta de Deliberação do Ministro-substituto André Luís de Carvalho que embasou o recente Acórdão 8696/2020-TCU-Segunda Câmara:
"2.	De toda sorte, após a análise final do feito, a Sefip pugnou pela legalidade das pensões civis instituídas por José Wilson Lins Caldas (ato n.º 10804706-05-2014-000004-4) e Sebastião Albano da Silva (ato n.º 10804706-05-2014-000015-0) , sem prejuízo da ilegalidade das pensões civis instituídas por Luzardo Fernandes Monteiro (ato n.º 10804706-05-2014-000014-1) e Marilena de Andrade Lins (ato n.º 10804706-05-2014-000016-8) , em face do indevido computo da parcela designada como "DECISAO JUDICIAL N TRAN JUG AP" diante da inadequada integralização da parcela de GDASS no ato de pensão civil resultante da aposentadoria proporcional a partir da determinação judicial proferida pelo TRF da 5ª Região na Ação Ordinária n.º 2008.84.00.001100-0.
3.	Ocorre que o TCU já apreciou essa inadequada integralização da aludida parcela em face da Ação Ordinária n.º 2008.84.00.001100-0 por meio dos Acórdãos 5.797/2014 e 1.646/2019, da 2ª Câmara, ao cuidarem aí de aposentadoria, tendo, ainda, apreciado essa inadequada integralização no ato de pensão civil por meio do Acórdão 4.225/2014 proferido pela 2ª Câmara do TCU, sob a relatoria do Ministro Aroldo Cedraz, nos seguintes termos:
' (...) Trago à apreciação desta 2ª Câmara atos de pensão civil instituídos por ex-servidores da gerência Executiva do INSS em Natal/RN.'
4.	De plano, acolho as análises e conclusões da Secretaria de Fiscalização de Pessoal - Sefip, com a qual anuiu o Ministério Público junto ao TCU, incorporando-se às minhas razões de decidir.
5.	Apesar do parecer pela legalidade emitido pelo controle interno, foram observados indícios de irregularidade, no que tange ao pagamento de parcelas salariais provenientes de ação judicial e à acumulação de pensão por mais de um beneficiário.
6		Saneado os autos, verificou-se que não estava sendo proporcionalizado o pagamento das gratificações denominadas GDASS, GESS, GDPGTAS dos servidores que gozam de aposentadoria proporcional, com base na liminar concedida no processo nº 2008.84.00.001100-0.
7.	Considerando que a jurisprudência do TCU está consolidada no sentido de que apenas a gratificação adicional por tempo de serviço, a vantagem pessoal dos quintos e a vantagem do artigo 193 da Lei nº 8.112/90 estão desobrigadas de proporcionalização (cf. Decisões 593/94 - Plenário e 41/95 - 2ª Câmara, dentre outras) , propugno pela declaração da ilegalidade dos atos e negativa de registro, em razão do pagamento integral das vantagens. Deve ser procedido, também, ao acompanhamento do Processo supracitado, e, em caso, de desconstituição da decisão judicial, devem ser adotadas medidas para ressarcimento aos cofres públicos.
8.	Em relação ao ato de Ivonice Gomes de Melo, verificou-se que não é verdadeira a informação incluída no sistema de que a beneficiária percebe qualquer outra pensão paga pelo Erário, mantendo-se a ilegalidade do ato em razão do pagamento integral das gratificações supra.
9.	Ante o exposto, VOTO por que este Tribunal adote a minuta de Acórdão que trago à apreciação deste Colegiado.
' (...) 9.1 considerar ilegal e negar registro dos atos de pensão civil dos interessados elencados no item 3;
9.2. aplicar a Súmula TCU 106, em relação às importâncias recebidas de boa-fé pela beneficiária;
9.3 determinar à Gerência Executiva do INSS em Natal/RN, com fundamento nos arts. 71, inciso IX, da Constituição Federal e 262 do Regimento Interno desta Corte, que:
9.3.1 encaminhe, no prazo de 30 (trinta) dias, contados da ciência da decisão, documentos comprobatórios de que os interessados cujos atos foram impugnados estão cientes desta deliberação;
9.3.2 acompanhe o Processo nº 2008.84.00.001100-0 (Processo nº 0001100-53.2008.4.05.8400, do TRF 5ª Região) , que tramita na 1ª Vara Federal, da Justiça Federal - 5ª Região, Seção Judiciária do Rio Grande do Norte, e, em caso de desconstituição da decisão judicial exarada nos autos, adote as providências necessárias à obtenção do ressarcimento dos valores indevidamente percebidos, à titulo de "DECISAO JUDICIAL N TRANS JUG PE" e "DECISAO JUDICIAL N TRANS JUG AP", observando o disposto no art. 46 da Lei 8.112/90;
9.4. determinar ao Departamento de Assuntos Extrajudiciais da AGU que, nos termos da Questão de Ordem aprovada pelo Plenário em 14/6/2011, faça o acompanhamento do Processo nº 2008.84.00.001100-0 (Processo nº 0001100-53.2008.4.05.8400, do TRF 5ª Região) , supracitado, e notifique a Conjur/TCU, para fins de acompanhamento.'
4.	Bem se vê que, no referido Acórdão 4.225/2014, a ação judicial não teria transitado em julgado, ao passo que, no aludido Acórdão 1.646/2019, a ação judicial teria transitado em julgado, mas a ausência ou a presença desse trânsito em julgado não teria impedido o TCU de assinalar a ilegalidade sobre o correspondente ato, mantendo, contudo, o subjacente pagamento das gratificações em respeito, assim, à respectiva decisão judicial, de tal sorte que, ao prolatar o voto condutor desse Acórdão 1.646/2019, o Ministro Raimundo Carreiro teria apresentado a seguinte manifestação:
' (...) 11.	Como a parcela, ora em análise, não se encaixa em nenhuma das exceções enumeradas na Súmula TCU 266, resta caracterizada a ilegalidade dos atos. Ocorre que, como explicaram os interessados, por meio da Ação Ordinária 2008.84.00.001100-0, que tramitou na 4ª Vara Federal da Seção Judiciária de Natal-RN, foi a eles assegurado o direito de continuar a receber a referida parcela na sua integralidade, com a determinação de que os demandados se abstivessem de praticar qualquer ato tendente à proporcionalização do pagamento das gratificações denominadas GDASS, GESS e GDPGTAS dos substituídos que gozam de aposentaria proporcional. Mesmo com a Apelação Cível 503101 (peça 26) movida pelo INSS, o TRF da 5ª Região pronunciou-se pela manutenção da decisão favorável aos interessados. Diante do trânsito em julgado da decisão, não cabe determinar a suspensão do pagamento da parcela de GDASS nos proventos dos interessados.'
	Ante o exposto, manifesto-me por que seja adotada a deliberação que ora submeto a este Colegiado.
TCU, Sala das Sessões, em 13 de outubro de 2020.
MARCOS BEMQUERER COSTA
Relator